【裁判字號】    89,易緝,36
【裁判日期】    890602
【裁判案由】    詐欺等
【裁判全文】
臺灣高雄地方法院刑事判決                          八十九年度易緝字第三六號
    公  訴  人  臺灣高雄地方法院檢察署檢察官
    被      告  丁○○
    被      告  邱銀妹
右列被告因詐欺等案件，經檢察官提起公訴（八十四年度偵字第六五四八號、第七五
六０號、第八七二八號、第一００五四號），本院判決如左：
    主  文
丁○○、邱銀妹共同連續行使偽造私文書，足以生損害於他人，各處有期徒刑壹年肆
月，均緩刑參年。
附表二編號四標單上偽造之「張庭芳」署押壹枚及附表三編號三標單上偽造之「賴鳳
金」署押壹枚均沒收。
    事  實
一、丁○○與邱銀妹為夫妻關係，其二人明知渠等因經濟不景氣，所經營之鋁門窗事
    業已陷於週轉困難而無支付能力之窘境，竟共同基於意圖為自己不法所有之概括
    犯意，而有如下之行為：
（一）丁○○與邱銀妹於民國八十二年、八十三年間，向丙○○佯稱渠等信用良好而
      參加丙○○所招募之二個民間互助會，其一係八十二年十二月十五日起會，每
      月十五日開標，每會一萬元，共計四十五會，採內標制，並在得女兒劉淑貞之
      同意後，以丁○○及邱銀妹本人、女兒劉淑貞之名義各參加一會，復又明知並
      未得其大嫂張騰芳同意，亦以張騰芳之名義參加乙會（惟會單上記載為張庭芳
      ）；其二係八十三年七月五日起會，每月五日開標，每會一萬元，共計四十八
      會，採內標制，在得其二人之子劉國忠之同意後，旋以丁○○本人、其二人之
      子劉國忠之名義各參加一會，復又明知並未得其姐夫賴鳳金之同意，亦以賴鳳
      金名義參加乙會。丁○○與邱銀妹二人旋連續於附表二所示之時間，分別以附
      表二所示之名義人，以如附表二所示之標金競標；而於附表三所示之時間，以
      附表三所示之名義人，以如附表三所示之標金競標，均使丙○○誤信渠等有在
      標得互助會後，有繼續繳付死會會款之意而陷於錯誤，分別交付如附表二及附
      表三所示之金額，丁○○及邱銀妹復為取信丙○○，竟另共同基於偽造文書之
      概括犯意，分別於附表二編號四及附表三編號三所示之時間，分別偽以張騰芳
      及賴鳳金之名義，偽造標單，並於其上偽簽「張庭芳」、標金三千五百元及「
      賴鳳金」、標金三千元，交予丙○○競標而行使之，足以生損害於張騰芳、「
      張庭芳」及賴鳳金；而於八十四年三月十四日最後乙會得標後即逃逸無蹤，丙
      ○○始知受騙。
（二）丁○○與邱銀妹因恐渠等債信不佳，難以取信於他人，竟與馬世雄（已另案判
      決）協商，要求馬世雄提供支票，俾便渠等向他人詐得款項，馬世雄乃基於幫
      助之犯意，提供馬世雄於高雄區中小企業銀行三民分行、帳號一一一二四號之
      支票予丁○○及邱銀妹；丁○○與邱銀妹於取得馬世雄之支票後，即基於先前
      意圖為自己不法所有之概括犯意，連續先由邱銀妹於八十三年間，在由丁○○
      或馬世雄先行填寫如附表一編號一至七號之支票所列之票面金額後，先後七次
      持上開支票，至高雄市○鎮區○○路七十六號，向甲○○謊稱系爭支票係其替
      馬世雄做工程酬勞，希望調借現金以便發放工資云云，向甲○○借款共新台幣
      （下同）二百二十六萬七千五百元，使甲○○不疑有他而陷於錯誤，如數借予
      之；丁○○與邱銀妹二人復於八十四年一月七日起至同年三月十三日止，先後
      十三次，至高雄市○○區○○路五一巷四一號戊○○住處，並均持其自行所簽
      發如附表一編號八至二十號發票名義人為馬世雄之支票共計十三張，而於八十
      四年三月十四日持丁○○所簽發如附表一編號二十一號之支票，向戊○○佯稱
      承攬工程急需現款，保證支票屆期時會償還借款云云，使戊○○陷於錯誤，交
      付三百七十一萬五千元予丁○○；丁○○與邱銀妹二人再復於八十四年三月間
      ，共計二次，分持附表一編號二十二至二十五號發票名義人分別為丁○○及馬
      世雄之支票，至高雄縣鳳山市○○街一八五號乙○○住處，向乙○○佯稱：需
      要現款購買貨品，有支票可交付云云，乙○○遂向銀行查詢，因見馬世雄之票
      信正常，因而信以為真，而先後共計交付八十六萬五千元；嗣後丁○○及邱銀
      妹所交付之上開支票均不獲兌現而退票，丁○○及邱銀妹又避不見面逃逸無蹤
      ，甲○○、戊○○、乙○○始知受騙。
二、案經甲○○、戊○○、乙○○、蔡勝榮訴請臺灣高雄地方法院檢察署檢察官偵查
    起訴。
    理  由
一、訊據被告邱銀妹固不否認曾持如附表一所示之支票分別向告訴人甲○○、戊○○
    及乙○○調借款項，而附表一支票均未兌現；並確曾於八十二、八十三年間參加
    由丙○○所招募之民間互助會，並分別於附表二及附表三所示之時間標的互助會
    後即未繼續繳付死會會款之事實，惟矢口否認有何詐欺及未得賴鳳金、張騰芳之
    同意即以賴鳳金、張騰芳之名義參與丙○○之互助會並書立賴鳳金、張騰芳名義
    之標單投標而有行使偽造私文書之犯行，辯稱：是因為景氣不好所以周轉不靈，
    利息負擔太重，所以才沒錢支付票款及死會會款，而參與互助會時有向賴鳳金及
    張騰芳提及欲以其名義參與丙○○之互助會，賴鳳金及張騰芳均有同意云云；而
    被告丁○○則矢口否認犯行，辯稱：不知邱銀妹用支票借錢之事，曾要求邱銀妹
    不要用別人的票去借錢，互助會的事都是邱銀妹在管，詳細情形並不清楚。惟查
    ：
（一）被告邱銀妹雖辯稱以張騰芳及賴鳳金之名義參與丙○○之互助會均有得到張騰
      芳及賴鳳金之同意云云，然被告邱銀妹於本院庭訊時曾自承：僅曾向張騰芳之
      丈夫提起欲用張騰芳之名義參加互助會，而未直接得張騰芳之同意即擅以張騰
      芳之名義參與由丙○○所召集附表二之互助會，並以張騰芳之名義書立標單投
      標（惟會單及標單上均記載為張庭芳）得標，可能是張騰芳之丈夫沒跟張騰芳
      講等語（見本院八十九年五月五日訊問筆錄），而證人即遭被告冒用其名義參
      與告訴人丙○○所召集之互助會之人張騰芳於檢察官偵查時已證述：我沒有委
      託被告二人參加丙○○之互助會，他們為何會以我的名義跟會我不知道等情（
      見臺灣高雄地方法院八十四年度偵字第七五六０號卷第四十三頁背面）；再者
      ，證人即另一遭被告冒用其名義參與告訴人丙○○所召集之互助會之人賴鳳金
      於檢察官偵查時，亦證稱：我沒有跟丙○○的會，也沒有委託丁○○夫婦去跟
      會，也沒有標會等語明確（見臺灣高雄地方法院八十四年度偵字第七五六０號
      卷第四十四頁正面），則被告邱銀妹辯稱當時確有得張騰芳及賴鳳金之同意方
      以張騰芳及賴鳳金之名義參與互助會並投標云云，顯係畏罪之詞而不可採信；
      此外，復有互助會單二紙在卷可稽，可認被告邱銀妹與丁○○確在未得張騰芳
      及賴鳳金之同意下，即擅以張騰芳及賴鳳金之名義分別參與由丙○○所召集如
      附表二及附表三之互助會，並分別偽造標單參與競標，而詐得如附表二、三所
      示之金額，犯行明確，犯行堪以認定。
（二）被告邱銀妹既不否認曾以附表一所示之支票向甲○○、戊○○、乙○○等人調
      借款項，並有陸續標得附表二及附表三所示之互助會，而分別取得得標之標金
      ，惟附表一之支票均未兌現，而互助會於全部標得後亦未續繳會款，則被告邱
      銀妹共計取得近八、九百萬元之譜，被告邱銀妹雖以周轉不靈為由辯稱無詐欺
      犯意，然被告邱銀妹並無法提出相關帳冊可供說明此大筆資金之流向，已與吾
      人生活經驗所認知之一般社會交易經濟活動就大筆資金之貸入或運用應有往來
      紀錄之情形有違；又被告二人係夫妻，並共同經營鋁門窗事業，同財共居共同
      營生，被告丁○○於庭訊時既自承八十二年起經濟情況便不佳，鋁門窗事業週
      轉有困難（見本院八十九年五月三十日審判筆錄），而邱銀妹於庭訊時則亦自
      稱所借之款項均係用於其與被告丁○○所共同經營鋁門窗事業之週轉，被告二
      人既係夫妻，又共同經營事業，在均明知所經營之鋁門窗事業週轉不靈，欠缺
      大筆資金之情形下，豈有可能僅由其中一人即被告邱銀妹獨自設法籌措資金，
      而被告丁○○全然不知不理之理，復佐以在被告邱銀妹出面向告訴人甲○○、
      戊○○及乙○○等人以支票詐得款項及標得會款後，被告二人即雙雙逃逸無蹤
      ，遷移至臺東，後來更北上至臺北市避不見面，足徵渠等確有不法所有之犯意
      聯絡；被告丁○○竟仍辯稱不知被告邱銀妹持馬世雄之支票向他人調借款項及
      參與丙○○之互助會云云，顯與常情有違，自不可採。此外，復有支票二十五
      紙及退票理由單九紙在卷可稽，被告所辯均顯不可採信。被告犯罪事證明確，
      犯行實堪認定，依法應予論科。
二、查民間互助會會員標會時書寫之標單，一般均書寫金額及投標會員之姓名或代名
    ，而未冠以「標單」字樣，本件被告亦復如此，固非刑法第二百十條之私文書，
    惟應屬紙上之文字，依習慣足以表示該人出息若干參與競標用意之證明，合屬刑
    法第二百二十條第一項以文書論之準私文書。核被告丁○○、邱銀妹就詐得如附
    表一、二、三之金額部分所為，係犯刑法第三百三十九條第一項之詐欺取財罪；
    而就偽造「張庭芳」、「賴鳳金」名義之標單，並持之以競標之部分所為，係犯
    刑法第二百十六條、第二百十條、第二百二十條第一項之行使偽造私文書罪。被
    告二人就上開二罪，有犯意聯絡及行為分擔，均為共同正犯。又所犯偽造署押之
    行為偽造文書之部分行為，而偽造私文書之犯行應為其後行使偽造私文書之高度
    行為所吸收，不另論罪；被告等二次行使偽造私文書及多次詐欺犯行，均時間緊
    接，所犯構成要件相同，均顯係基於概括意為之，為連續犯，爰依刑法第五十六
    條之規定分別以一罪論，並均加重其刑。又被告所犯二罪間有方法目的之牽連關
    係，為牽連犯，應依刑法第五十五條之規定，從一重之行使偽造私文書罪處斷。
    審酌被告連續詐得之金額近八、九百萬元之譜，惡性非輕，犯後又矢口否認詐欺
    及部分偽造文書之犯行，量刑本不宜從輕，惟念及被告先前均未有任何犯罪前科
    ，有臺灣高等法院被告全國前案紀錄表二份在卷可資佐證，素行非惡，又事後於
    本院審理之過程中，已與告訴人丙○○、乙○○、甲○○及戊○○等人達成和解
    ，有和解書三份在卷可憑，減輕被害人所受之損害等一切情狀，均量處如主文所
    示之刑，以為懲儆。又被告前未曾受有期徒刑以上刑之宣告，已如前述，因一時
    失慮而罹刑典，又被告邱銀妹尚身染糖尿病、敗血症等疾病需長期門診治療，有
    長庚紀念醫院診斷書一份在卷可稽，又亦與告訴人等均達成和解，經此刑之宣告
    後，應知警惕而無再犯之虞，本院因認暫不執行其刑為當，均予以宣告緩刑，用
    啟自新。附表二編號四標單上偽造之「張庭芳」署押一枚及附表三編號三標單上
    偽造之「賴鳳金」署押一枚，因均為被告所偽造，雖未扣案，然不能證明業已滅
    失，爰依刑法第二百十九條之規定，宣告沒收。
三、公訴人移送併辦部分（八十四年度偵字第七二三二號）意旨略以：被告丁○○於
    八十三年十二月至八十四年三月間，陸續向馬世雄之兄馬世昌詐取馬世雄所有高
    雄市中小企業銀行大昌銀行之支票六十張，認被告丁○○此部分亦另涉犯詐欺罪
    等語；惟因此部分業經本院八十四年度易字第三六六五號判決認定馬世雄係基於
    幫助被告丁○○、邱銀妹詐欺他人財物之犯意，方提供其所有之支票予被告丁○
    ○與邱銀妹確定，是以此部分應非被告丁○○向馬世雄施用詐術而取得之財物，
    惟公訴人既認此部分與前揭起訴並論詐欺罪之部分有連續犯之裁判上一罪之關係
    ，爰不另為無罪之諭知，併此敘明。
據上論斷，應依刑事訴訟法第二百九十九條第一項前段，刑法第二十八條、第五十六
條、第二百十六條、第二百十條、第二百二十條第一項、第三百三十九條第一項、第
五十五條、第七十四條第一款、第二百十九條，罰金罰鍰提高標準條例第一條前段，
判決如主文。
本案經檢察官秦德進到庭執行職務。
中    華    民    國    八十九    年      六      月        二        日
                                  臺灣高雄地方法院刑事第六庭
                                      法  官  李怡諄
右正本證明與原本無異。
如不服本判決，應於判決送達後十日內，向本院提出上訴狀。
                                      書記官  羅榮全
中    華    民    國      八十九      年      六      月      二      日
附錄本件論罪條文：刑法第二百十六條、第二百十條、第二百二十條第一項
行使第二百十條至第二百十五條之文書者，依偽造、變造文書或登載不實事項或使登
載不實事項之規定處斷。
偽造、變造私文書，足以生損害於公眾或他人者，處五年以下有期徒刑。
在紙上或物品上之文字、符號，依習慣或特約，足以為表示其用意之證明者，關於本
章之罪，以文書論。
附表一：
┌─┬───┬─────────┬───┬───────┬───────┐
│編│發票人│  金額（新台幣）  │發票日│票          號│備          註│
│號│      │                  │      │              │              │
├─┼───┼─────────┼───┼───────┼───────┤
│１│馬世雄│三十萬元          │3.│0000000│已於3.退票│
├─┼───┼─────────┼───┼───────┼───────┤
│２│  〞  │三十五萬元        │3.│0000000│已於3.退票│
├─┼───┼─────────┼───┼───────┼───────┤
│３│  〞  │三十六萬七千五百元│3.│0000000│已於3.退票│
├─┼───┼─────────┼───┼───────┼───────┤
│４│  〞  │三十五萬元        │4.10.│0000000│              │
├─┼───┼─────────┼───┼───────┼───────┤
│５│  〞  │二十五萬元        │4.13.│0000000│已於4.13.退票│
├─┼───┼─────────┼───┼───────┼───────┤
│６│  〞  │三十萬元          │4.17.│0000000│已於4.17.退票│
├─┼───┼─────────┼───┼───────┼───────┤
│７│  〞  │三十五萬元        │4.│0000000│              │
├─┼───┼─────────┼───┼───────┼───────┤
│８│  〞  │三十二萬五千元    │3.18.│0000000│已於3.18.退票│
├─┼───┼─────────┼───┼───────┼───────┤
│９│  〞  │三十萬元          │3.│0000000│已於3.退票│
├─┼───┼─────────┼───┼───────┼───────┤
│１０│  〞  │二十八萬元        │3.│0000000│              │
├─┼───┼─────────┼───┼───────┼───────┤
││  〞  │二十萬元          │4.│0000000│              │
├─┼───┼─────────┼───┼───────┼───────┤
││  〞  │二十八萬五千元    │5.│0000000│              │
├─┼───┼─────────┼───┼───────┼───────┤
││  〞  │二十五萬元        │5.│0000000│              │
├─┼───┼─────────┼───┼───────┼───────┤
││  〞  │三十五萬元        │4.6.│0000000│              │
├─┼───┼─────────┼───┼───────┼───────┤
││  〞  │二十八萬元        │4.7.│0000000│              │
├─┼───┼─────────┼───┼───────┼───────┤
││  〞  │三十萬元          │4.10.│0000000│              │
├─┼───┼─────────┼───┼───────┼───────┤
││  〞  │十三萬五千元      │4.11.│0000000│              │
├─┼───┼─────────┼───┼───────┼───────┤
││  〞  │二十六萬元        │4.12.│0000000│              │
├─┼───┼─────────┼───┼───────┼───────┤
││  〞  │三十萬元          │4.16.│0000000│              │
├─┼───┼─────────┼───┼───────┼───────┤
││  〞  │三十五萬元        │6.5.│0000000│              │
├─┼───┼─────────┼───┼───────┼───────┤
││丁○○│十萬元            │5.11.│0000000│              │
├─┼───┼─────────┼───┼───────┼───────┤
││  〞  │十五萬元          │3.20.│一００六０一  │已於3.退票│
├─┼───┼─────────┼───┼───────┼───────┤
││  〞  │十萬元            │3.│一００八六一  │已於3.退票│
├─┼───┼─────────┼───┼───────┼───────┤
││馬世雄│四十萬元          │5.7.│0000000│              │
├─┼───┼─────────┼───┼───────┼───────┤
││  〞  │二十一萬五千元    │5.7.│0000000│已於5.7.退票│
└─┴───┴─────────┴───┴───────┴───────┘
附表二：
 ┌──┬──────┬───────┬───────┬────────┐
 │編號│ 日    期   │ 得標名義人   │ 得  標  金   │ 詐得之金額     │
 ├──┼──────┼───────┼───────┼────────┤
 │ １ │83. 1.15    │ 邱銀妹       │ 二千六百元   │３１８２００元  │
 │    │            │              │              │計算方法：      │
 │    │            │              │              │（１００００－２│
 │    │            │              │              │６００）×４３（│
 │    │            │              │              │活會數）＝３１８│
 │    │            │              │              │２００          │
 ├──┼──────┼───────┼───────┼────────┤
 │ ２ │83. 2.15    │ 丁○○       │ 二千八百元   │３０２４００元  │
 │    │            │              │              │計算方法：      │
 │    │            │              │              │（１００００－２│
 │    │            │              │              │８００）×４２（│
 │    │            │              │              │活會數）＝３０２│
 │    │            │              │              │４００          │
 ├──┼──────┼───────┼───────┼────────┤
 │ ３ │83. 4.15    │ 劉淑貞       │ 三千五百元   │２５３５００元  │
 │    │            │              │              │計算方法：      │
 │    │            │              │              │（１００００－３│
 │    │            │              │              │５００）×３９（│
 │    │            │              │              │活會數）＝２５３│
 │    │            │              │              │５００          │
 ├──┼──────┼───────┼───────┼────────┤
 │ ４ │83. 7.15    │ 張騰芳       │ 三千五百元   │２２７５００元  │
 │    │            │（惟標單記載為│              │                │
 │    │            │張庭芳）      │              │                │
 │    │            │              │              │計算方法：      │
 │    │         │              │              │（１００００－３│
 │    │            │              │              │５００）×３５（│
 │    │            │              │              │活會數）＝２２７│
 │    │            │              │              │５００          │
 └──┴──────┴───────┴───────┴────────┘
附表三：
 ┌──┬──────┬───────┬───────┬────────┐
 │編號│ 日    期   │ 得標名義人   │ 得  標  金   │ 詐得之金額     │
 ├──┼──────┼───────┼───────┼────────┤
 │ １ │83.7.5      │ 丁○○       │ 三千元       │３２９０００元  │
 │    │            │              │              │計算方法：      │
 │    │            │              │              │（１００００－３│
 │    │            │              │              │０００）×４７（│
 │    │            │              │              │活會數）＝３２９│
 │    │            │              │    │０００          │
 ├──┼──────┼───────┼───────┼────────┤
 │ ２ │83.9.5      │ 劉國忠       │ 三千元       │３１５０００元  │
 │    │            │              │              │計算方法：      │
 │    │            │              │              │（１００００－３│
 │    │            │              │              │０００）×４５（│
 │    │            │              │              │活會數）＝３１５│
 │    │            │              │              │０００          │
 ├──┼──────┼───────┼───────┼────────┤
 │ ３ │84.3.5      │ 賴鳳金       │ 三千元       │２５９０００元  │
 │    │            │              │              │計算方法：      │
 │    │            │              │              │（１００００－３│
 │    │            │              │              │０００）×３７（│
 │    │            │              │              │活會數）＝２５９│
 │    │            │              │              │０００          │
 └──┴──────┴───────┴───────┴────────┘


司法院資訊處製作；財團法人民間司法改革基金會備份。
